臺灣高雄地方法院刑事判決　　　　　　　　　　　　　九十年度易字第四七七五號
　　公　訴　人　臺灣高雄地方法院檢察署檢察官
　　被　　　告　乙○○
　　選任辯護人　許清連
　　　　　　　　林鴻駿
　　　　　　　　鄭淑貞
右列被告因詐欺案件，經檢察官提起公訴（九十年度偵字第一九二五二號），本院判
決如左：
    主  文
乙○○連續意圖為自己不法之所有，以詐術使人將本人之物交付，處有期徒刑壹年陸
月。
    事  實
一、乙○○自民國八十九年一月一日起至九十年三月二十日止，陸續召集卯○○、子
    ○○、丙○○、丁○○、壬○○、辰○○、巳○○、癸○○、寅○○、丑○、戊○○○、己○○、午○○、甲○○、庚○○、未○○○等人，組成如附表所示之
    民間互助會四組，均由其擔任會首，分別自如附表所示之時間起會，並均以高雄
    市○○區○○街二六號其住處為開標地點。乙○○竟因前遭人倒帳、所招攬之互
    助會遭部分死會會員倒會、及經營生意虧損，即意圖為自己不法之所有，基於詐
    欺取財之概括犯意，自八十九年二、三月間起至九十年八月間止（詳細時間已無
    從考），先後於每次競標時，利用會員未全部到場，並標單上僅載明金額，未填
    寫會員姓名，及利用各活會會員對其之信任等機會，以自行填載之虛偽標單（實
    際上並無以該標金參與競標之活會會員，又因僅載金額，未載姓名，非私文書或
    以文書論之私文書）參與競標、或以虛設「贊銘」之名義、或佯以「子○○」、
    「淑芳」、「水發」及「靖華」等人為上開互助會會員等方式，並於每次得標後
    ，再佯稱「得標之會員不想讓人知道」，分別向各活會會員收取會款，致活會會
    員陷於錯誤，誤以為確有活會會員標得會款、或係該虛設會員及被冒名之會員得
    標，而分別交付會款（附表編號一之互助會活會會款，在六千五百元至八千元間
    之金額，附表編號二之互助會活會會款，在二萬六千五百元至二萬八千元間之金
    額，附表編號三之互助會活會會款，在一萬六千元至一萬七千元間之金額，附表
    編號四之互助會活會會款，在六千元至七千元間；惟確切得標金額均已不復記憶
    ）予會首乙○○，而連續向各該次競標時仍為活會之會員詐得財物（冒標時仍為
    活會之會員所交之金額即為詐欺所得之金額，惟因已無法證明確切之冒標時間及
    利息，致無法計算實際上之詐欺總額）。嗣於九十年八月十日乙○○無故停標如
    附表所示之四組互助會，壬○○等活會會員始發現互助會尚未標取之活會人數比
    實際僅存會期還多，即如附表編號一之互助會死會會數應為二十九會，實際死會
    會數僅十六會，即共計冒標十三會，如附表編號二之死會會數應為十一會，實際
    死會會數僅五會，即共計冒標六會，如附表編號三之死會會數應為七會，實際死
    會會數僅四會，即共計冒標三會，如附表編號四之死會會數應為七會，實際死會
    會數僅四會，即共計冒標三會，乙○○並已逃匿無蹤，避不見面，至此始知受騙
    。
二、案經卯○○、子○○、丙○○、丁○○、壬○○、辰○○、巳○○、癸○○、寅
    ○○、丑○、戊○○○、己○○、午○○、甲○○、庚○○、未○○○等人訴請
    台灣高雄地方法院檢察署檢察官偵查起訴。
    理  由
一、右揭事實，業據被告乙○○於偵查及本院審理時均供承不諱，其供稱：伊確有陸
    續招募組成如附表所示之民間互助會四組，均由伊擔任會首，分別自如附表所示
    之時間起會，並均以高雄市○○區○○街二六號住處為開標地點，因伊前遭人倒
    帳、前所招募互助會遭部分死會會員倒會、及生意經營不善，自八十三年間起經
    濟狀況已陷於困難，故以向外舉債、及參加或招募互助會之方式以資平衡，因借
    款及利息等負擔，為週轉之用，始以實際並無活會會員得標，而係伊自行填載標
    單競標，向會員收取會款，及因「子○○」、「淑芳」、「水發」及「靖華」等
    人本欲參加互助會，待伊已發出會單後，他們始稱不參加各該互助會，故由伊頂
    下他們的會，「子○○」、「淑芳」、「水發」及「靖華」等人及互助會會員，
    均不知前開情事，而所謂「贊銘」即為伊，至九十年八月間已無法週轉，始於九
    十年八月十日止會，以上開方式週轉之上開互助會會款，如附表編號一之互助會
    共計十三會，如附表編號二之互助會共計六會，如附表編號三互助會共計三會，
    如附表編號四之互助會共計三會，而上開互助會為伊週轉用之款項，全部約二千
    餘萬元等語，核與證人即告訴人卯○○、子○○、丙○○、丁○○、壬○○、癸○○（即「靖華」）、寅○○、丑○、戊○○○、午○○、甲○○、未○○○等
    人於偵查及本院審理時證述，及證人即告訴人辰○○（即「水發」）、巳○○、
    己○○、庚○○等人於偵查證述之情節大致相符，並證人辛○○（即「淑芳」）
    於偵查時證述屬實，且有如附表所示四組互助會單影本四紙附卷可稽。是被告之
    自白核與事實相符，堪信為真實。從而，本件事證明確，被告上開犯行，已堪認
    定。
二、按已得標之死會會員，依其與會首間之契約，無論何人得標，均有按期繳交會款
    之義務，故會首冒名盜標，對於已得標之死會會員，並無詐欺可言。又被告所召
    互助會會員投標時，僅記載所出標金（利息），而無投標人之姓名或代號，徒憑
    該紙上數字，尚不足以證明係何人投標，故尚非以文書論。本件被告冒標時，僅
    填寫數字，未附以被冒標者之姓名或代號，已據其供明在卷，該投標紙顯非私文
    書或以文書論之準私文書，附此說明。被告乙○○冒標如附表所示之互助會，詐
    騙如前所述之各活會會員會款，核其所為，係犯刑法第三百三十九條第一項之詐
    欺取財罪。被告先後多次詐欺取財犯行，時間緊接，觸犯構成要件相同之罪名，
    顯係基於概括犯意反覆為之，應依連續犯之規定論以一罪，並加重其刑。而被告
    同次冒標收取會款之行為同時詐欺多數活會會員，為同種想像競合，其各次詐欺
  取款行為均從一詐欺取財罪處斷。爰審酌被告之品行，冒標互助會詐取會款，對
    各活會會員財產權侵害甚鉅，冒標之次數合計高達二十五會，金額非少，犯罪之
    手段、所生危害，且至今尚未與告訴人等達成和解，及犯後態度等一切情狀，量
    處如主文所示之刑，以資懲儆。
據上論斷，應依刑事訴訟法第二百九十九條第一項前段，刑法第五十六條、第三百三
十九條第一項、第五十五條，罰金罰鍰提高標準條例第一條前段，判決如主文。
中      華      民      國      九十一    年      三    月    二十九    日
                                  臺灣高雄地方法院刑事第六庭
                                      法  官   洪榮家
右正本證明與原本無異。
如不服本判決，應於判決送達後十日內，向本院提出上訴狀。
                                      書記官   陳寰瑛
中      華      民      國      九十一    年      三    月    二十九    日
附錄本案論罪科刑法條全文：
刑法第三百三十九條第一項：
  意圖為自己或他人不法之所有，以詐術使人將本人或第三人之物交付者，處五年以
  下有期徒刑、拘役或科或併科一千元以下罰金。
附表：
┌──┬──────────┬───┬───┬─────┬───────┐
│編號│  起  會  日  期    │ 金額 │ 會制 │ 會員人數 │  開標地點    │
├──┼──────────┼───┼───┼─────┼───────┤
│一、│八十九年一月一日    │一萬元│內標制│五十一會  │高雄市前金區鼎│
│    │                    │      │      │          │盛街二十六號  │
│    │                    │      │      │          │              │
├──┼──────────┼───┼───┼─────┼───────┤
│二、│八十九年九月二十日  │三萬元│內標制│二十一會  │同右          │
├──┼──────────┼───┼───┼─────┼───────┤
│三、│八十九年十二月二十五│二萬元│內標制│二十一會  │同右          │
│    │日                  │      │      │          │              │
├──┼──────────┼───┼───┼─────┼───────┤
│四、│九十年三月二十日    │一萬元│內標制│四十四會  │同右          │
└──┴──────────┴───┴───┴─────┴───────┘
